【裁判字號】    94,訴,2449
【裁判日期】    950210
【裁判案由】    偽造文書
【裁判全文】
臺灣板橋地方法院刑事判決              94年度訴字第2449號
公  訴  人  臺灣板橋地方法院檢察署檢察官
被      告  戊○○
選任辯護人  江倍銓律師
            陳  隆律師
上列被告因偽造文書案件，經檢察官提起公訴（九十四年度偵字
第一四四四五號），本院判決如下：
    主  文
戊○○行使偽造私文書，足以生損害於公眾及他人，處有期徒刑
參月，如易科罰金，以參佰元折算壹日；偽造如附表一所示之印
章及印文均沒收。又共同行使偽造私文書，足以生損害於公眾及
他人，處有期徒刑參月，如易科罰金，以參佰元折算壹日；偽造
如附表二所示之印文及署押均沒收。應執行有期徒刑伍月，如易
科罰金，以參佰元折算壹日，偽造如附表一、二所示之印章、印
文及署押均沒收。
    事  實
一、戊○○、陳美蘭、乙○○、甲○○、邱繼德五人於民國七十
    六年間分別出資新臺幣（下同）三十萬元、十萬元、四十五
    萬元、三十萬元及五萬元，合計資本額共一百二十萬元，共
    推戊○○為公司負責人，設立億昇服裝工業有限公司（下稱
    億昇公司），而陳美蘭為戊○○之妻，關於億昇公司股份事
    宜均授權戊○○處理；又邱繼德為乙○○之子，關於億昇公
    司股份事宜，亦授權乙○○處理。詎戊○○竟基於偽造私文
    書後行使以使公務員登載不實之犯意，未經乙○○、甲○○
    、邱繼德之同意或授權，於八十四年六月二十三日，先利用
    不知情之刻印店人員偽刻「乙○○」、「甲○○」、「邱繼
    德」印章各一枚，復偽造如附表一所示之印文在億昇公司章
    程、股東同意書及新舊章程對照表上，將戊○○、陳美蘭、
    乙○○、甲○○、邱繼德五人之出資額，分別增加為一百萬
    元、一百萬元、五十萬元、五十萬元及八十萬元，總資本額
    增加為五百萬元，再持向前臺灣省政府建設廳（現改制為經
    濟部中部辦公室）申辦公司增資變更登記而行使，使不知情
    之承辦公務員將此不實事項登載於職務上所掌之億昇公司變
    更登記表上，足以生損害於前臺灣省政府建設廳對於公司登
    記事項管理之正確性及乙○○、甲○○、邱繼德對於億昇公
    司資本變更事項表達意見之權利。戊○○另基於偽造私文書
    後行使以使公務員登載不實之犯意，並與大正會計師事務所
    業務人員丁○○（未據起訴）基於共同之犯意聯絡與行為分
    擔，未經乙○○、甲○○、邱繼德之同意或授權，由戊○○
    於九十一年三月間某日將上開偽刻之「乙○○」、「甲○○
    」、「邱繼德」印章各一枚交付丁○○辦理億昇公司增資變
    更登記事實，並囑咐知情之丁○○偽造如附表二所示之印文
    及署押在億昇公司章程及股東同意書上，將戊○○、陳美蘭
    、乙○○、甲○○、邱繼德五人之出資額，分別增加為一百
    三十萬元、一百一十萬元、九十五萬元、八十萬元及八十五
    萬元，總資本額增加為一千萬元，再由丁○○將上開偽造之
    九十一年三月二十五日億昇公司章程及股東同意書郵寄至經
    濟部中部辦公室申辦公司增資變更登記而行使，使不知情之
    承辦公務員將此不實事項登載於職務上所掌之億昇公司變更
    登記表上，足以生損害於經濟部中部辦公室對於公司登記事
    項管理之正確性及乙○○、甲○○、邱繼德對於億昇公司資
    本變更事項表達意見之權利。嗣於九十三年七月間，經乙○○向經濟部中部辦公室申請億昇公司變更登記事項表，始查
    悉上情。
二、案經乙○○訴由臺灣板橋地方法院檢察署檢察官偵查起訴。
    理  由
壹、有關證據能力部分：
  (一)按傳聞法則之重要理論依據，在於傳聞證據未經當事人之反
    對詰問予以核實，乃予排斥，惟若當事人已放棄對原供述人
    之反對詰問權，於法院審判時表明同意該等傳聞證據可作為
    證據，基於證據資料愈豐富，愈有助於真實發現之理念，並
    貫徹刑事訴訟法修法加重當事人進行主義之精神，確認當事
    人對於證據能力有處分權之制度，傳聞證據經當事人同意作
    為證據，法院認為適當者，亦得為證據。另當事人於調查證
    據時，對於傳聞證據表示「沒有意見」、「對於證據調查無
    意見」，而未於言詞辯論終結前聲明異議（Without Object
    -ion) ，應視為已有將該等傳聞證據採為證據之同意，此刑
    事訴訟法第一百五十九條之五規定甚明。
  (二)查被告及選任辯護人於本院審理時已表示對於證人陳美蘭於
    警詢時之陳述及卷附億昇公司設立登記事項卡、設立章程、
    億昇公司董事、股東名冊、附表一所示八十四年六月二十三
    日億昇公司章程、股東同意書、新舊章程對照表、變更登記
    表、章程修正條文對照表、附表二所示億昇公司章程、股東
    同意書等書證之證據能力均無意見，依刑事訴訟法第一百五
    十九條之五第二項規定，應視為被告已同意證人陳美蘭於警
    詢之陳述及上開書證均具有證據能力，而可作為本案證據，
    本院審酌證人陳美蘭於警詢之陳述及上開書證並非非法取得
    ，亦無證明力明顯過低之情形，均得採為本案證據。
貳、實體部分：
一、犯罪事實之認定：
  (一)訊據被告於本院審理時固坦承於七十六年間與告訴人乙○○
    等人合資設立億昇公司，由其擔任公司負責人，嗣其分別於
    八十四年六月二十三日、九十一年三月二十五日檢送如附表
    一、二所示之文件，辦理公司增資變更登記之事實，惟矢口
    否認有何偽造文書之犯行，辯稱：八十四年六月二十三日的
    股東增資同意書是伊拿到乙○○的店裡蓋章，甲○○是乙○○的太太，邱繼德是乙○○的兒子，伊把這三位股東的增資
    同意書都交給乙○○蓋章，幾天後再取回；九十一年三月二
    十五日的增資，因為伊急著要辦裡，就先打電話告訴乙○○
    ，乙○○有同意伊辦理增資，乙○○、甲○○及邱繼德的簽
    名是伊交代會計師事務所的人去簽名、辦理的；且告訴人之
    前已退股，被告已支付告訴人退股金六百萬元，係因告訴人
    不願辦理退股手續而生本件糾紛云云。
  (二)經查：
  (1)被告、被告之配偶陳美蘭、告訴人乙○○、告訴人之配偶甲○○、告訴人之子邱繼德五人於七十六年間分別出資三十萬
    元、十萬元、四十五萬元、三十萬元及五萬元，合計資本額
    共一百二十萬元，共推被告為公司負責人，設立億昇公司之
    事實，為被告所是認，復經證人即告訴人乙○○、甲○○於
    本院審理時結證在卷（見本院九十五年一月十八日審判筆錄
    ），並有億昇公司設立登記事項卡、設立章程影本各一份在
    卷可憑（見九十四年度他字第一九○二號偵查卷第十九頁以
    下）。又億昇公司股東陳美蘭為被告之妻，關於億昇公司股
    份事宜均授權被告處理乙節，亦經證人陳美蘭於警詢時陳明
    在卷（見同上偵查卷第九頁以下）。
  (2)關於被告先後於八十四年六月二十三日、九十一年三月二十
    五日檢送如附表一、二所示之文件，辦理公司增資變更登記
    事宜，是否經告訴人乙○○、股東甲○○、邱繼德同意或授
    權乙事，據證人即告訴人乙○○於本院審理時到庭結證稱：
    其子邱繼德在億昇公司的股份均授權伊處理，被告沒有通知
    伊要辦理億昇公司八十四年及九十一年的增資，也沒有拿八
    十四年六月二十三日的增資同意書到伊店裡給伊蓋章，也沒
    有以電話通知伊要辦理九十一年三月二十五日的增資，其妻
    甲○○亦不曾提到被告有表示要增資之事，且邱繼德部分也
    沒有同意增資；伊不曾看過億昇公司八十四年及九十一年辦
    理增資之股東同意書、章程及章程對照表，其上之簽名、蓋
    章並非伊之簽名及蓋章，伊的印章係由自己保管，沒有將伊
    、甲○○及邱繼德的印章放在億昇公司或交給被告保管，九
    十三年七月間伊到經濟部中部辦公室調取億昇公司資料才知
    道被告偽造伊的簽名及蓋章辦理變更登記；九十二年間被告
    透過友人丙○○寄一張退股同意書給伊，要伊簽名同意將股
    權讓給被告，但伊拒絕，故退股之事沒有達成協議，伊沒有
    拿到被告所謂的六百萬元等語甚詳（見同上審判筆錄第四頁
    以下）；證人即股東甲○○於本院審理時亦到庭結證稱：八
    十四年及九十一年被告並未無拿股東增資同意書及公司章程
    、對照表給伊蓋章，也沒有以電話通知伊要辦理九十一年三
    月二十五日的增資；伊不曾看過億昇公司八十四年及九十一
    年辦理增資之股東同意書、章程及章程對照表，其上之簽名
    、蓋章並非伊之簽名及蓋章，也不是其子邱繼德之簽名、蓋
    章；其曾委託丙○○處理伊個人在億昇公司的退股事宜，丙○○有寄一份退股同意書過來，但後來沒有談成等語明確（
    見同上審判筆錄第十頁以下）；且證人丁○○於本院審理時
    並結證稱：伊係大正會計師事務所業務員，被告於九十一年
    三月間曾委託辦理億昇公司增資及變更登記事宜，由其承辦
    ，當時被告交付伊億昇公司營利事業登記證及股東之印章，
    伊以電腦製作公司變更後之章程對照表、股東同意書、變更
    後之章程，再與被告確認內容無誤後，就將全體股東之印章
    加蓋到上開文件上，億昇公司九十一年三月二十五日之股東
    同意書上面股東之簽名，也都由伊簽寫，因為股東會之後十
    五日內須完成變更登記，被告說因為有些股東不願意簽名，
    就授權伊代為簽名，伊再將相關資料郵寄到經濟部中部辦公
    室辦理變更登記；伊在股東同意書上代簽名，會擔心可能有
    偽造文書之情形等語（見同上審判筆錄第十四頁以下）。是
    由證人乙○○、甲○○及丁○○之證詞，足徵被告先後於八
    十四年六月二十三日、九十一年三月二十五日檢送如附表一
    、二所示之文件，辦理公司增資變更登記事宜，並未事先徵
    得告訴人乙○○、股東甲○○、邱繼德之同意或授權。則被
    告辯稱辦理億昇公司二次增資，均得告訴人之同意云云，不
    足採信。
  (4)又參以被告於本院審理時供稱：伊辦理增資所用之股東印章
    ，係公司設立登記後，另外刻的印章等語（見同上審判筆錄
    第二十二頁），則被告於辦理上開億昇公司增資及變更登記
    事宜既未事先徵得告訴人乙○○、證人甲○○、股東邱繼德
    之同意或授權，被告擅自利用不知情之刻印店人員刻用告訴
    人乙○○、證人甲○○、股東邱繼德之印章，即屬偽造印章
    之行為。再者，被告使用偽造之乙○○、甲○○、邱繼德印
    章，而偽造如附表一所示之印文在億昇公司章程、股東同意
    書及新舊章程對照表上，將被告、陳美蘭、乙○○、甲○○
    、邱繼德五人之出資額，分別增加為一百萬元、一百萬元、
    五十萬元、五十萬元及八十萬元，總資本額增加為五百萬元
    ，再持向前臺灣省政府建設廳申辦公司增資變更登記，使不
    知情之承辦公務員將此不實事項登載於職務上所掌之億昇公
    司變更登記表上之事實，並有億昇公司董事、股東名冊及附
    表一所示八十四年六月二十三日億昇公司章程、股東同意書
    、新舊章程對照表附卷可佐（見同上偵查卷第二十三頁、第
    五十七頁以下）。另被告委託知情之證人丁○○辦理億昇公
    司九十一年三月間增資及變更登記事宜，推由丁○○偽造如
    附表二所示之印文及署押在億昇公司章程及股東同意書上，
    將被告、陳美蘭、乙○○、甲○○、邱繼德五人之出資額，
    分別增加為一百三十萬元、一百一十萬元、九十五萬元、八
    十萬元及八十五萬元，總資本額增加為一千萬元，再由丁○○將上開偽造之九十一年三月二十五日億昇公司章程及股東
    同意書郵寄至經濟部中部辦公室申辦公司增資變更登記，使
    不知情之承辦公務員將此不實事項登載於職務上所掌之億昇
    公司變更登記表上之事實，亦有億昇公司董事、股東名冊、
    變更登記表、章程修正條文對照表及附表二所示億昇公司章
    程、股東同意書存卷可稽（見同上偵查卷第二十四頁以下、
    第七十頁以下）。而被告以上開內容不實之資料申辦億昇公
    司增資變更登記，自足生損害於前臺灣省政府建設廳及經濟
    部中部辦公室對於公司登記事項管理之正確性，並損害股東
    乙○○、甲○○、邱繼德對於億昇公司資本變更事項表達意
    見之權利，甚為顯然。
  (5)至被告另辯稱：告訴人之前已退股，被告已支付告訴人退股
    金六百萬元，係因告訴人不願辦理退股手續而生本件糾紛云
    云。惟證人乙○○及甲○○均已證稱其等未與被告達成退股
    協議，證人丙○○於本院審理時亦到庭結證稱：甲○○曾打
    電話請伊代為與被告協調他們家在億昇公司退股的事情，被
    告雖有開出給付告訴人六百萬之條件，但告訴人不同意，協
    議並未生效等語（見同上審判筆錄第十七頁以下）。足見被
    告與告訴人、甲○○並未達成退股協議，是被告辯稱上情，
    亦不足採信。
  (6)綜上所述，本案事證明確，被告上揭犯行堪以認定，應依法
    論科。
二、論罪科刑之法律適用：
  (一)查被告分別於八十四年六月二十三日、九十一年三月二十五
    日檢送如附表一、二所示偽造之文件，向前臺灣省政府建設
    廳及經濟部中部辦公室辦理公司增資變更登記而行使，使不
    知情之承辦公務員將此不實事項登載於職務上所掌之億昇公
    司變更登記表上，足以生損害於前臺灣省政府建設廳及經濟
    部中部辦公室對於公司登記事項管理之正確性，並損害股東
    乙○○、甲○○、邱繼德對於億昇公司資本變更事項表達意
    見之權利。核被告所為，均係犯刑法第二百十六條、第二百
    十條之行使偽造私文書罪及第二百十四條使公務員登載不實
    罪。其偽造印章、印文後，用以偽造私文書，其偽造印章、
    印文之行為，為偽造私文書之部分行為，而偽造私文書之低
    度行為，為行使之高度行為所吸收，均不另論罪。被告利用
    不知情之刻印店人員偽刻如附表一編號一所示之印章，係間
    接正犯。被告就辦理億昇公司九十一年三月二十五日增資變
    更登記之犯行，與證人丁○○有犯意聯絡與行為分擔，為共
    同正犯。被告各次所犯行使偽造私文書、使公務員登載不實
    罪間，均有方法及結果之牽連犯關係，各依刑法第五十五條
    規定，應從較重之行使偽造私文書罪處斷。又公訴人起訴事
    實雖未敘及被告使公務員登載不實犯行，然該部分事實與公
    訴人起訴之犯罪事實既具有牽連犯之裁判上一罪關係，應為
    起訴效力所及，本院自應併予審究。再者，被告上開二次犯
    行之時間分別於八十四年六月二十三日、九十一年三月二十
    五日，相隔六年以上，其第二次犯行顯係另行起意而為之，
    應予分論併罰。爰審酌被告並無前科，有臺灣高等法院檢察
    署刑案紀錄簡覆表在卷可徵，素行尚端，及其犯罪之動機、
    目的、手段、所為損害前臺灣省政府建設廳及經濟部中部辦
    公室對於公司登記事項管理之正確性，並損害股東乙○○、
    甲○○、邱繼德對於億昇公司資本變更事項表達意見之權利
    、犯罪後復飾詞否認犯行之態度等一切情狀，分別量處如主
    文所示之刑，並就其九十一年三月間之犯行諭知易科罰金之
    折算標準；又被告於八十四年六月二十三日犯罪後，刑法第
    四十一條業於九十年一月四日修正，同年月十日經總統公布
    施行，該條第一項規定：「犯最重本刑為五年以下有期徒刑
    以下之罪，而受六個月以下有期徒刑或拘役之宣告，因身體
    、教育、職業、家庭之關係或其他正當事由，執行顯有困難
    者，得以一元以上三元以下折算一日，易科罰金。但確因不
    執行所宣告之刑，難收矯正之效，或難以維持法秩序者，不
    在此限。」比較新舊法之結果，舊法並無更有利於被告，依
    刑法第二條第一項前段規定，應適用裁判時之新法，就其八
    十四年六月二十三日之犯行諭知易科罰金之折算標準，暨依
    法定其應執行刑，以示懲儆。
  (二)末查，如附表一、二所示之印章、印文及署押，均為偽造之
    印章、印文及署押，俱如前述，應依刑法第二百十九條規定
    不問屬於犯人與否，均宣告沒收。另如附表一、二所示偽造
    之私文書，雖係供被告犯罪所用之物，然均已因提出申請而
    交付前臺灣省政府建設廳及經濟部中部辦公室保管，並非被
    告所有，又非違禁物，爰不為沒收之諭知。
據上論斷，應依刑事訴訟法第二百九十九條第一項前段，刑法第
二條第一項前段、第二十八條、第二百十六條、第二百十條、第
二百十四條、第五十五條、第四十一條第一項前段、第二百十九
條、第五十一條第五款，罰金罰鍰提高標準條例第一項前段、第
二條，判決如主文。
本案經檢察官溫祖德到庭執行職務。
中  華  民  國    九十五    年     二    月     十    日
                刑事第九庭   審判長法  官  樊季康
                                   法  官  連育群
                                   法  官  張筱琪
以上正本證明與原本無異
如不服本判決應於送達後十日內向本院提出上訴狀
                                    書記官  廖舜宜
中  華  民  國    九十五    年     二    月     十    日
附錄本案論罪科刑法條全文：
中華民國刑法第二百十條
 (偽造變造私文書罪)
偽造、變造私文書，足以生損害於公眾或他人者，處五年以下有
期徒刑。
中華民國刑法第二百十四條
 (使公務員登載不實罪)
明知為不實之事項，而使公務員登載於職務上所掌之公文書，足
以生損害
於公眾或他人者，處三年以下有期徒刑、拘役或五百元以下罰金
。
中華民國刑法第二百十六條
 (行使偽造變造或登載不實之文書罪)
行使第條至第條之文書者，依偽造、變造文書或登載不實
事項或使登載不實事項之規定處斷。
附表一：
┌──┬──────────────┬─────────────┐
│編號│     偽造之文書             │偽造之印章、印文          │
│    │                            │                          │
├──┼──────────────┼─────────────┤
│一  │八十四年六月二十三日億昇公  │乙○○、甲○○、邱繼德之印│
│    │司章程                      │章、印文各一枚。          │
│    │                            │                          │
├──┼──────────────┼─────────────┤
│二  │八十四年六月二十三日億昇公  │乙○○、甲○○、邱繼德之印│
│    │司股東同意書                │文各一枚。                │
│    │                            │                          │
├──┼──────────────┼─────────────┤
│三  │八十四年六月二十三日億昇公  │乙○○、甲○○、邱繼德之印│
│    │司新舊章程對照表            │文各二枚。                │
└──┴──────────────┴─────────────┘
附表二：
┌──┬──────────────┬─────────────┐
│編號│     偽造之文書             │偽造之印文、署押          │
│    │                            │                          │
├──┼──────────────┼─────────────┤
│一  │九十一年三月二十五日億昇公  │乙○○、甲○○、邱繼德之印│
│    │司章程                      │文各一枚                  │
│    │                            │                          │
├──┼──────────────┼─────────────┤
│二  │九十一年三月二十五日億昇公  │乙○○、甲○○、邱繼德之署│
│    │司股東同意書                │押各一枚                  │
└──┴──────────────┴─────────────┘


司法院資訊處製作；財團法人民間司法改革基金會備份。
